臺灣臺北地方法院民事判決　　　　　　　　 94年度醫字第1號
原　　　告　丙○○
訴訟代理人　練家雄律師
被　　　告　國立台灣大學醫學院附設醫院
法定代理人　甲○○
被　　　告　乙○○
共　　　同
訴訟代理人　丁○○
　　　　　　邱錦添律師
上列當事人間損害賠償事件，本院於民國九十六年四月二十三日
言詞辯論終結，判決如下：
    主      文
原告之訴及假執行之聲請均駁回。
訴訟費用由原告負擔。
    事實及理由
一、原告主張：
    原告因滑倒導致腰部壓縮性骨折（或閉鎖性骨折）並有摔倒
    椎間盤移位，於民國91年5月23日至被告國立台灣大學醫學
    院附設醫院（下稱台大醫院）求診，經照Ⅹ光片後，被告乙
    ○○醫師告以無大礙，原告相信被告醫師專業遂返家休養。
    然因事後疼痛難耐，遂向台大醫院拷貝該Ⅹ光片至其他醫院
    求診，經其他醫院醫師告知該Ⅹ光片有壓縮性骨折現象、應
    非單純退化性關節炎，原告遂於93年2月19日再回台大醫院
    門診，此時被告醫師卻就同一張Ⅹ光片告以「疑似外傷性陳
    舊性第一腰椎壓迫性骨折」。則原告從無腰背之疾病，卻因
    被告診斷疏失延誤治療，導致原告無法工作、病痛纏身且受
    有無法懷孕之痛苦，爰依民法第184條第1項前段、第188條
    第1項、第193條第1項、第195條、消費者保護法第7條第1項
    之規定，請求被醫院與醫師連帶賠償原告減少勞動能力之損
    害新台幣（下同）57萬6000元、慰撫金300萬元。並聲明：
    (1)被告應連帶給付原告357萬6000元及自93年11月24日起至
    清償日止，按年息5%計算之利息。(2)願供擔保請准宣告假執
    行。
二、被告辯稱：
  (一)原告於91年5月23日曾至被告醫院拍攝Ⅹ光片檢查，檢查結
    果發現，椎體並無壓迫性骨折現象或其他長骨刺情形。嗣原
    告先後至訴外人三軍總醫院接受神經傳導肌電圖檢查、榮民
    總醫院接受腰椎核磁共振檢查，結果均認為正常。93年2月
    19日原告至台大醫院求診時，被告醫師要求其重新照Ⅹ光片
    及作核磁共振之詳細檢查，但原告自稱已在榮總及三總做過
    檢查均為正常，不願再作檢查，被告遂僅就該Ⅹ光片為懷疑
    性之表示：「疑似外傷性陳舊性第一腰椎骨折」；惟原告竟
    以此為藉口認為被告有過失，不合常理。況91年5月23日與
    93年2月19日間相距2年，期間原告身體發生之變化或其他事
    故，不能委責於被告，而認定被告有過失。
  (二)原告對被告主張侵權行為，就舉證責任而言原告應證明被告
    之故意或過失，及被告之過失行為與原告所受之損害間有因
    果關係，且原告曾先後至榮總、三總等醫院作檢查，其所攝
    Ⅹ光片均屬正常，原告謂被告之診斷疏失延誤治療，導致原
    告下肢功能退化疼痛難耐，顯難以證明被告之行為與原告之
    損害間有因果關係。又醫療行為係提供專業技術及服務並非
    商品，故無消費者保護法適用。並聲明：(1)原告之訴及假執
    行均駁回。(2)如不利被告判決，請准提供擔保免為假執行。
三、兩造不爭執之事實：
  (一)被告乙○○為被告台大醫院骨科醫師。
  (二)原告於91年5月23日曾至被告醫院拍攝Ｘ光檢查。
  (三)原告於92年7月28日因背痛至大腿兩側而至被告醫院求診，
    經被告醫師理學檢查結果為正常。嗣經被告醫師安排原告進
    一步作腰椎核磁共振（EMG）及肌電圖檢查（NCN）時，原告
    以其曾在三軍總醫院做過而拒絕，並陳述其於92年4月曾在
    榮民總醫院住院10天，腰椎核磁共振及肌電圖檢查均為正常
    。被告醫師遂開立消炎止痛藥及肌肉鬆弛劑處方予原告。
  (四)原告於93年2月19日至被告醫院就診，被告醫師依據原告先
    前於被告醫院所拍攝之Ⅹ光片，認為原告患有「疑似外傷性
    陳舊性第一腰椎壓迫性骨折」。
四、原告主張被告醫師於91年5月23日診斷被告之Ⅹ光片結果時
    ，並未診斷出原告患有腰椎壓迫性骨折，亦未對原告作進一
    步檢查，卻遲至93年2月19日始就同一張Ⅹ光片診斷原告患
    有「疑似外傷性陳舊性第一腰椎壓迫性骨折」，導致原告受
    有兩側退化膝關節炎併第一第二腰椎壓迫性骨折、第四第五
    腰椎間板突出之後遺症，因認被告有過失云云。被告則否認
    之。
  (一)侵權行為法之規範目的，在於合理分配損害，因此過失之認
    定應採客觀標準。就醫療事故而言，所謂醫療過失行為，係
    指行為人違反依其所屬職業（如醫師），通常所應預見及預
    防侵害他人權利之行為義務。從而行為人只要依循一般公認
    之臨床醫療行為準則，以及正確地保持相當方式與程度之注
    意，即屬於已為應有之所有注意；但行為人若違反該等醫療
    行為準則，亦未保持相當方式與程度之注意，則應認為具有
    過失。
  (二)經查原告係因滑倒造成下背痛，而於91年5月23日至被告醫
    院求診，主訴右側肢體感覺疼痛、頸痛及無法久站，經被告
    醫師安排頸椎及腰椎Ⅹ光攝影檢查，理學檢查肌力正常，右
    臀部疼痛，Ⅹ光片初步判讀並無異常，有91年5月23日原告
    於被告醫院之病歷、檢驗累積報告影本各一份在卷可稽（本
    院卷一第101、107頁），且經行政院衛生署醫事審議委員會
    之鑑定後，亦認為依原告於被告醫院之病歷記載及Ⅹ光片檢
    查結果，並無第一腰椎壓迫性骨折之情形；且以當時之紀錄
    及Ⅹ光片檢查，亦無法立即在短時間內判斷病人有椎間盤位
    移之可能；又依照一般醫療常規而言，就原告當時之身體狀
    況觀察，並無作磁振造影（MRI）之需要，有行政院衛生署
    醫事審議委員會之鑑定書一份在卷可稽（本院卷二第22-23
    頁）。足認被告醫師於91年5月23日之診斷及檢查方式均符
    合一般醫療常規，並無過失。
  (三)按照一般醫療常規，對於原告主訴背痛症狀之病情，除施以
    外觀上之理學檢查外，尚需視具體病情實施腰椎常規攝影（
    plain  film）、脊髓攝影（myelography）及電腦斷層檢查
    （CT）、腰椎磁振攝影（MRI）、椎間盤注射顯影劑攝影（
    discography）等檢查，始能做出明確而完整之病情診斷；
    而上開檢查之完成，則有賴於醫師與病人間之相互密切配合
    ，落實定期回診覆查，始能完整、正確診斷出病患背痛之確
    切發生原因，並非於單一次門診之時間即能立即診斷出病因
    。然查原告於91年5月23日第一次接受被告醫師診察時，僅
    接受理學檢查及Ⅹ光攝影檢查，並未於被告醫院進一步施以
    其他檢查輔助診斷之情形觀察，則被告醫師顯然不可能於門
    診之短暫時間中，僅憑原告之陳述及Ⅹ光片之結果，立即診
    斷出正確之病因。而被告醫師雖於93年2月19日判斷原告疑
    似罹患陳舊性第一腰椎壓迫性骨折，但該項結果顯然並非僅
    參酌原告先前於被告醫院接受Ⅹ光攝影檢查所為，而係同時
    審酌原告之病史、於一年九個月之間三次門診之陳述、以及
    其他醫院之診斷後，始作成該項判斷。從而自不能因被告醫
    師先後於91年5月23日、93年2月19日就同一張Ⅹ光片之檢查
    判讀結果不同，即遽予認定被告醫師於91年5月23日之判讀
    不符合醫療常規而有過失。
  (四)原告雖又主張因被告延誤診斷，導致原告受有兩側退化膝關
    節炎併第一第二腰椎壓迫性骨折、第四第五腰椎間板突出之
    後遺症，並提出國泰綜合醫院之診斷證明書及磁振造影（
    MRI）檢查報告影本各一份為證（本院卷一第21、64、89頁
    ）。然查被告醫師之診斷結果並無過失，已如前述，且依原
    告於國泰醫院之磁振造影檢查報告所示，原告在第四、五腰
    椎，第五腰椎和薦椎間有輕微突出，並未壓迫到神經，屬於
    一般老化退化性變化，並非外力所致；而第一腰椎有輕微駝
    背變型，此係因陳舊性壓迫性骨折癒合後所表現出之型態，
    其治療方式均為口服消炎止痛藥、休息、復健治療，有國泰
    綜合醫院之磁振影像掃描檢查報告、行政院衛生署醫事審議
    委員會鑑定書各一份在卷可稽（本院卷一第89頁、卷二第
    21-23頁）。足認原告受有輕微第一腰椎陳舊性骨折，以及
    第四、五節腰椎椎間盤凸出之損害，係屬一般老化退化性變
    化，並非外力所致，與被告醫師之醫療行為間並無因果關係
    。故原告主張因被告延誤診斷，致原告受有該等損害云云，
    並無理由。
六、原告又主張被告醫院及醫師應依消費者保護法第7條第1項之
    規定連帶負損害賠償責任云云。被告辯稱，本件並無消費者
    保護法規定之適用等語。
  (一)按現代商品無過失責任之基本思想，主要係基於風險分擔與
    損失分配之觀點，以及商品製造人因商品之流通市場而獲利
    ，而不在於其可歸責性。商品製造人、經銷商及零售商既得
    以運用機器大量生產商品行銷得利，則商品製造人應有能力
    控制最終產品之品質，且當商品因缺陷而造成消費者受有損
    害時，製造人、經銷商及零售商應得以其大型經濟規模或廣
    大經濟活動脈絡，分擔其商業交易行為可能導致之損害，因
    此課以製造人等無過失責任，可避免該有缺陷之商品流入市
    面，或以其他安全商品替代，以減少危害之發生。
  (二)至於對服務責任課以無過失責任者，在比較法上可謂為極為
    少見，至於專門職業人員如醫師之服務，應屬絕無僅有。蓋
    醫療行為具有不確定性與危險性，因此醫師無法如同商品製
    造人一般控制最終服務之「品質」。在我國又因為只有少數
    保險公司提供醫療傷害責任險，因此醫療傷害無法經由保險
    分散損失；而若藉由增加一般患者醫療費用方式分散風險，
    將造成一般患者無法獲得醫療服務，顯然違背全民醫療之目
    的。再者醫療責任負擔增加，將促使醫師採取防禦性醫療措
    施，大量浪費醫療資源，增加社會成本（參照陳聰富教授，
    侵權歸責原則與損害賠償，「消保法有關服務責任之規定在
    實務上之適用與評析」，第242頁以下，93年初版）。
  (三)從而我國消費者保護法雖然未就所謂「服務」責任加以定義
    ，以致於醫療行為究竟有無該法第7條第1項、第3項規定之
    適用而發生疑義；惟綜合上述商品無過失責任之基本思想，
    同時審酌醫療行為異於商品製造之特殊性，以及93年4月28
    日修正公布之醫療法第82條第2項規定：「醫療機構及其醫
    事人員因執行業務致生損害於病人，以故意或過失為限，負
    損害賠償責任」，並參照最高法院95年度台上字第2175號判
    決意旨，本院認為，消費者保護法第7條第1項所謂「服務」
    ，應為目的性限縮解釋而排除醫療行為，亦即醫療服務並無
    消費者保護法之適用。是被告所辯應屬有據，原告主張並無
    理由。
七、綜上所述，被告醫師之診斷及檢查行為均符合一般醫療常規
    ，並無過失；而被告醫師既無過失侵權行為，則被告醫院自
    無須負擔僱用人連帶損害賠償責任。從而原告依民法第184
    條第1項前段、第188條第1項、第193條第1項、第195條、消
    費者保護法第7條第1項之規定，請求被告連帶給付原告357
    萬6000元及自93年11月24日起至清償日止，按年息5%計算之
    利息，為無理由，應予駁回。原告之訴既無理由，則其假執
    行之聲請亦失所附麗，併予駁回。
八、本件事證已臻明確，兩造其餘主張、陳述及所提證據，經審
    酌與本院前揭判斷不生影響，毋庸再予審酌，併此敘明。
九、訴訟費用負擔之依據：民事訴訟法第78條。
中　　華　　民　　國　　96　　年　　 5　　月　　14　　日
                      民事第六庭法　官　邱  琦
以上正本係照原本作成
如對本判決上訴，須於判決送達後20日內向本院提出上訴狀
中　　華　　民　　國　　96　　年　　 5　　月　　14　　日
                    　　　　　　書記官　池東旭
